臺灣臺北地方法院刑事判決　　　　　　　　 94年度訴字第2號
公　訴　人　臺灣臺北地方法院檢察署檢察官
被　　　告　甲○○
選任辯護人　邱錦添律師
上列被告因銀行法案件，經檢察官提起公訴（九十二年度偵字第
九八０四號），本院判決如下：
    主  文
甲○○無罪。
    理  由
一、公訴意旨略以：被告甲○○自民國九十年六月間起至同年七
    月二十七日止，在台北市藉「台北市退除役官兵福利推展協
    會」名義，辦理「台北市退除役官兵福利推展協會互助聯誼
    會」對外吸收會員及資金並訂定實施辦法為，每人入會費新
    台幣一千元及常年會費一千元，若會員介紹一名（不限退除
    役官兵或台北市民）入會可得上揭二千元之百分之四十即八
    百元之車馬費，且介紹定額會員入會後，可晉升為主任、會
    長、區督導等職位，並可繼續由其下層會員再召募會員之車
    馬費中另支領獎金，詳如附件一，其籌備會於一個月間已召
    募近一千名會員，以此方式對會員約定或給付與繳交之本金
    顯不相當之報酬，從事類似銀行收受存款之業務。因認被告
    涉犯銀行法第一百二十五條之罪嫌等語。
二、按犯罪事實應依證據認定之，無證據不得認定犯罪事實，刑
    事訴訟法第一百五十四條第二項定有明文。又認定被告有罪
    之事實，應憑證據，如未能發現相當之證據，或證據不足以
    證明，自不能以推測或擬制之方法以為裁判之基礎；且認定
    事實所憑之證據，其為訴訟上之證明，須達於通常一般之人
    均不致有所懷疑，而得確信其為事實之程度者，始得據為有
    罪之認定，倘其證明尚未達到此一程度而有合理之懷疑存在
    時，尚難為有罪之認定基礎，最高法院四十年台上字八六號
    、七十六年台上字第四九八六號判例分別著有判例。
三、本件公訴人認被告甲○○涉犯上開罪嫌，無非係以證人乙○
    ○、戊○○、吳永發之證詞，及卷附之退除役官兵福利推展
    協會互助聯誼會互助聯誼會實施辦法、退除役官兵福利推展
    協會晉升暨車馬費給付辦法、及行政院金融監督管理委員會
    九十四年三月三日函附卷為憑，為其論據。訊據被告則堅決
    否認有何上揭犯行，辯稱：伊沒有辦台北市退除役官兵福利
    推展委員會，也沒有同意他人以伊名義去辦理推展委員會。
    起訴書附件一的車馬費補助辦法是乙○○一手包辦的，伊有
    參加會員，但是辦法擬定沒有參與，是乙○○偷刻伊的私章
    之後伊才知道此事。伊九十年六、七月時看到公佈欄時，才
    知悉伊是台北市退除役官兵福利推展委員會的主委，伊看到
    公佈欄時就跟乙○○吵架，當時現場還有徐苔真、丁○○、
    劉玉煌、劉溫山夫婦、丙○○等人在場等語（參見本院九十
    四年一月十九日準備程序筆錄）。經查：
  (一)按銀行法於七十八年七月十七日修正時增訂第二十九條之一
    「以借款、收受投資、使加入為股東或其他名義，向多數人
    或不特定之人收受款項或吸收資金，而約定或給付與本金顯
    不相當之紅利、利息、股息或其他報酬者，以收受存款論」
    ，考其立法旨趣，以立法當時社會存在所謂地下投資公司，
    每以借款、收受投資、使加入為股東或巧立各種名目，不一
    而足，大量違法吸收社會資金，以遂其收受存款之實，而經
    營其公司登記範圍之收受存款業務，危害社會投資大眾權益
    及經濟金融秩序，為期有效遏止，乃予以明確規範而為補充
    立法解釋擴大舊銀行法對「收受存款」認定範圍（參照最高
    法院八十五年台上字第二五五八號判決要旨）；又同法第一
    百二十五條第一項規定違反該項規定者，科以刑罰。其立法
    目的，首在達成金融行政上取締非法經營銀行業務之旨，以
    直接維護國家正常之金融經濟秩序，合先敘明。
  (二)本件「台北市退除役官兵福利推展協會」，其入會資格係以
    年滿二十歲之中華民國國民、具退除役官兵資格及其眷屬、
    家屬經濟收入不穩及生活負擔持重者方得入會，入會時須繳
    交二千元（含入會費一千元、年費一千元），入會後會員享
    有(1)同組內遇有會員往生時，每人贊助慰問金三百元互助金
    ；(2)會員入會一年後往生時，可申請三十六萬元補助金（內
    含葬儀費十八萬元、慰問金十八萬元），並協助往生會員家
    屬辦理並監督葬儀等業務；(3)每三個月召開委員會一次，配
    合協會舉辦各項活動，每三至個四月自行舉辦旅遊或聚餐一
    次；(4)遇有緊急危難可透過委員會或村里長證明，請求協會
    補助；(5)會員每介紹一人入會，可領取八百元之獎金，累計
    介紹滿三十人後，每介紹一人入會，即可領取一千二百元之
    獎金等權利、義務，此業經被告供承不諱（參見九十年度他
    字第三三六一號卷第十九至二一頁），且經退除役官兵福利
    推展協會之主任秘書即證人乙○○、該協會業務即證人戊○
    ○、協會之總務即證人己○○分別於警詢、偵查及本院審理
    中證述甚詳（參見九十二年度偵字第九八Ｏ四號第四三頁、
    四七至五一頁、七九至八十頁及本院九十四年三月二十九日
    準備程序筆錄），並有退除役官兵福利推展協會互助聯誼會
    實施辦法、退除役官兵福利推展協會晉升暨車馬費給付辦法
    、台北市退除役官兵福利推展協助組織章程、退除役官兵福
    利推展協會會員互助金額發放標準表各一份在卷為憑（參見
    九十年度他字第三三六一號卷第十一至十三頁、九十二年度
    偵字第九八Ｏ四號第六十至六五頁），此部分事實，雖殆無
    疑義；公訴意旨雖謂「台北市退除役官兵福利推展協會」召
    募近一千名會員，以此方式對會員約定或給付與繳交之本金
    顯不相當之報酬，從事類似銀行收受存款之業務」云云，然
    核諸「台北市退除役官兵福利推展協會」是否核發介紹會員
    入會之「獎金」，係取決於未來會員本身是否招攬新會員之
    行為而發給，具有不特定性，即前述獎金須會員給付上開一
    定之勞務後，方能取得，則會員是否能取得獎金、收回入會
    費，尚屬未定，顯與銀行法所謂「收受存款」，不論其存款
    為零存整付或整存整付等型態，均以存款人除能領取約定之
    利息外，尚能收回本金，或同法第二十九條之一所規範變相
    給付特定比例之報酬者，均屬有間，自難以銀行法第一百二
    十五條第一條之罪名相繩。
  (三)再參諸「台北市退除役官兵福利推展協會」之成立目的主要
    係著重在會員往生時，協助會員家屬處理後事等語，業據證
    人乙○○於警詢中證述甚詳（參見同上偵查卷四三頁），並
    有前揭退除役官兵福利推展協會互助聯誼會實施辦法、會員
    互助金額發放標準表附卷可稽，足證參加上開退除役官兵福
    利推展協會之會員，主要乃著重於會員間往生後事之互助及
    處理，而非在於藉由介紹其他會員加入而獲得報酬，核與銀
    行法所謂經營收受存款業務之行為已有未合，且與銀行法第
    二十九條之一之規定，主要係在遏止變相違法吸金之立法意
    旨未盡相符。綜上所述，本件「台北市退除役官兵福利推展
    協會」之會員權益，縱可以介紹他人加入會員而領取八百元
    至一千二百元不等之獎金，然苟非具備此要件，並非均可定
    期返本利，前揭獎金之給付，尚取決於會員一定勞務之提供
    ，並非無條件給付本金及一定比例之紅利，應與銀行法所規
    範，收受存款，而給付與原本顯不相當之紅利、利息之收受
    存款業務不同，應認不能證明被告有違反銀行法第一百二十
    五條、同法第二十九條之一之行為。
三、綜上所述，公訴人所持論據尚不足為被告有罪之認定，此外
    ，本院又查無其他積極確切之證據，足資認定被告確有違反
    銀行法之犯行，被告犯罪既屬不能證明，自應為其無罪之諭
    知，以昭審慎。另經本院向行政院公平交易委員會函詢結果
    ：「台北市退除役官兵福利推展協會」成立之目的係以會員
    繳付之互助金來支付死亡時之慰問金，非為推廣、銷售商品
    或勞務而發展組織，核與公平交易法第八條第一項所規定之
    「多層次傳銷」，係就推廣或銷售之計畫或組織，參加人給
    付一定代價，以取得推廣、銷售商品或勞務及介紹他人參加
    之權利，並因而獲得佣金、獎金或其他經濟利益者不符，應
    無公平交易法之適用，有行政院公平交易委員會九十四年五
    月二十三日公參字第九四ＯＯＯ四Ｏ五一號函在卷可稽，是
    本件亦難認有違反公平交易法第三十五條第二項之犯行，併
    此敘明。
據上論斷，應依刑事訴訟法第三百零一條第一項，判決如主文。
本案經檢察官張智堯到庭執行職務。
中　　華　　民　　國　九十四　年　　六 　月　　十四 　日
                     刑事第十三庭  審判長法  官 朱瑞娟
                                         法  官 鍾素鳳
                                         法  官 吳佳薇
上正本證明與原本無異。
如不服本判決，應於判決送達後10日內，向本院提出上訴狀。
中　　華　　民　　國　九十四　年　　六 　月　　十五 　日
                                         書記官 潘文賢
